臺灣高等法院刑事判決
111年度上訴字第3385號
上  訴  人  
即  被  告  黃彥霖




            王紹威



上列上訴人因詐欺等案件，不服臺灣桃園地方法院109年度訴字
第1316號，中華民國110年12月23日第一審判決（起訴案號：臺
灣桃園地方檢察署109年度偵字第15042、15472、15750、15869
、15966、17325、17402、18377、18538、18540、20480、22421
號；移送併辦：臺灣高雄地方檢察署109年度偵字第23196號），
提起上訴，本院判決如下：
    主  文
上訴駁回。               
    事實及理由
一、審理範圍：
㈠、按上訴得明示僅就判決之刑、沒收或保安處分一部為之，刑
    事訴訟法第348條第3項定有明文。
㈡、查上訴人即被告王紹威於「刑事上訴理由狀」記載：「被告
    對於涉犯加重詐欺犯行，於原審坦承犯行，惟因告訴人無法
    到庭和解，以致被告無法與渠等被害人和解…原審判處被告
    有期徒刑1年6月，實有過重之虞」（見本院卷第52頁），於
    本院審理時亦陳稱：「希望與被害人和解，從輕量刑」、「
    （問：僅就量刑部分提起上訴？）對」（見本院卷第161頁
    ），業已明示僅就原判決之刑部分提起上訴。上訴人即被告
    黃彥霖經合法傳喚雖未到庭，惟其於「刑事聲明上訴狀」亦
    明確表明：「量刑過重」（見本院卷第47頁），足認其亦明
    示僅就原判決之刑部分提起上訴。是依刑事訴訟法第348條
    第3項規定，本院審理範圍僅限於原判決所處之刑部分，不
    及於原判決所認定之犯罪事實、所犯法條（論罪）等其他部
    分。
二、本案據以審查量刑妥適與否之原審所認定犯罪事實、罪名、
    罪數及刑之減輕事由
㈠、犯罪事實
　⒈王紹威、黃彥霖分別於民國108年12月間、109年4月間加入真
    實姓名年籍不詳、綽號「阿偉」之成年男子所屬之詐欺集團
    （下稱本案詐欺集團，黃彥霖所涉參與犯罪組織部分，業經
    法院於另案判決有罪，現正上訴中；王紹威所涉參與犯罪組
    織部分，業經法院於另案判決有罪確定），黃彥霖擔任提領
    款項車手之工作，王紹威則擔任俗稱「收水」之收取車手所
    提領款項之工作。黃彥霖乃與「阿偉」及本案詐欺集團其他
    成員，共同意圖為自己不法之所有，基於三人以上共同詐欺
    取財、洗錢之犯意聯絡，分別為以下犯行：
　⑴由該詐欺集團成員分別對如附表一「告訴人」欄所示之人，
    於如附表一「詐欺經過」欄所示之時點，分別施以如該欄所
    示之詐術，使其等陷於錯誤，因而依該詐欺集團成員之指示
    ，以如該欄所示包裹寄送方式交付金融帳戶之存摺、提款卡
    ，黃彥霖則依「阿偉」之指示，於如附表一「領取方式」欄
    所示時、地以該欄所示方式收取包裹後，將包裹內之存摺、
    提款卡轉交予本案詐欺集團其他成員，以此方式製造詐得財
    物之流向斷點，致無從追查該等犯罪所得之去向，以掩飾該
    等犯罪所得去向。
　⑵復由該詐欺集團成員分別對如附表二編號1至4、6、7「告訴
    人/被害人」欄所示之人，於如附表二編號1至4、6、7「詐
    欺經過」欄所示之時點，分別施以如該欄所示之詐術，使其
    等陷於錯誤，因而依該詐欺集團成員之指示，於如附表二編
    號1至4、6、7「匯款時間」欄所示時間，匯款如附表二編號
    1至4、6、7「匯款金額」欄所示款項至如附表二編號1至4、
    6、7所示「匯入帳戶」內，黃彥霖則依本案詐欺集團其他成
    員之指示，就上開匯入帳戶之款項，為如附表三編號1至4、
    6、7所示之款項提領後，將提領到之款項轉交予本案詐欺集
    團其他成員，以此方式製造金流斷點，致無從追查該等犯罪
    所得之去向，以掩飾該等犯罪所得去向。
  ⒉黃彥霖、王紹威與「阿偉」及本案詐欺集團其他成員，共同
    意圖為自己不法之所有，基於三人以上共同詐欺取財、洗錢
    之犯意聯絡，由該詐欺集團成員分別對如附表二編號5「告
    訴人/被害人」欄所示之人，於如附表二編號5「詐欺經過」
    欄所示之時點，分別施以如該欄所示之詐術，使其陷於錯誤
    ，因而依該詐欺集團成員之指示，於如附表二編號5「匯款
    時間」欄所示時間，匯款如附表二編號5「匯款金額」欄所
    示款項至如附表二編號5所示「匯入帳戶」內，黃彥霖則依
    本案詐欺集團其他成員之指示，就上開匯入帳戶之款項，為
    如附表三編號5所示之款項提領後，將提領到之款項轉交予
    負責「收水」工作之王紹威，王紹威收取後再轉交予「阿偉
    」，以此方式製造金流斷點，致無從追查該等犯罪所得之去
    向，以掩飾該等犯罪所得去向。
㈡、罪名
  ⒈核被告黃彥霖上開犯罪事實1、2所為，均係犯刑法第339 條
    之4 第1 項第2款之三人以上共同詐欺取財罪及洗錢防制法
    第2 條第2 款、第14條第1 項之洗錢罪。
　⒉被告王紹威上開犯罪事實2所為，係犯刑法第339 條之4 第1 
    項第2款之三人以上共同詐欺取財罪及洗錢防制法第2 條第2
     款、第14條第1 項之洗錢罪。
㈢、罪數
  ⒈被告黃彥霖所為上開犯罪事實1、2所載之10次犯行，均係一
    行為同時觸犯上開三人以上共同詐欺取財罪及洗錢罪，而有
    想像競合犯關係，應均依刑法第55條規定，從一重之三人以
    上共同詐欺取財罪處斷。又其所犯三人以上共同詐欺取財罪
    共10罪間，犯意各別，行為互殊，應分論併罰。
  ⒉被告王紹威所為上開犯罪事實2所載之犯行，係一行為同時觸
    犯上開三人以上共同詐欺取財罪及洗錢罪，而有想像競合犯
    關係，應依刑法第55條規定，從一重之三人以上共同詐欺取
    財罪處斷。
㈣、刑之減輕事由
    被告2人於偵查及法院審理時均自白上開一般洗錢犯行，依
    洗錢防制法第16條第2項規定原應減輕其刑，惟被告2人所犯
    一般洗錢罪係屬想像競合犯其中之輕罪，揆諸前開說明，就
    被告2人此部分想像競合輕罪得減刑部分，爰依刑法第57條
    規定，於量刑時一併衡酌。　　　　　　　　
三、被告2人提起上訴，指摘原審量刑過重，其中被告王紹威上
    訴理由謂以：被告行為雖有不該，但被告願意與被害人和解
    、捐公益捐以減輕犯行，堪認有悔渚之意，原審量刑實有過
    重之虞等語。經查：
㈠、按犯罪之處罰，現行刑事處罰多採相對罪刑法定主義，賦予
    法官對各個具體犯罪案件有其刑罰裁量權，量刑過輕，對犯
    人易生僥倖之心，不足收儆戒及改過之效，則刑罰不足以戒
    其意，被害人或社會亦因此而產生不平之感；量刑過重則易
    致犯罪人怨懟、自暴自棄，難收悅服遷善之功。又按刑事審
    判旨在實現刑罰權之分配的正義，故法院對有罪被告之科刑
    ，應符合罪刑相當之原則，使輕重得宜，罰當其罪，以契合
    社會之法律感情，此所以刑法第57條明定科刑時應審酌一切
    情狀，尤應注意該條所列10款事項以為科刑輕重之標準，俾
    使法院就個案之量刑，能斟酌至當。至於量刑輕重，係屬事
    實審法院得依職權自由裁量之事項，苟其量刑已以行為人之
    責任為基礎，並斟酌刑法第57條各款所列情狀，而未逾越法
    定刑度或有濫用權限情事，即不得任意指為違法（詳最高法
    院75年台上字第7033號判例、103年度台上字第36號判決意
    旨參照）。
㈡、審酌被告2人雖於犯後坦承犯行，且被告黃彥霖於原審審理時
    已與告訴人廖泰山、楊熾輝、謝財寶、洪詠棠成立和解，並
    為部分賠償，然被告2人正值青年，不思以正當途徑獲取金
    錢，為一己之利，參與本案詐欺集團，分別擔任取款車手、
    收水工作，圖以此獲取不法所得，其等所為非僅造成告訴人
    財物損失，亦嚴重影響社會秩序；復考量被告2人犯後於偵
    審中均自白犯行，合於洗錢防制法第16條第2項所定之減輕
    事由，因認原審綜合上情，並衡酌被告2人之犯罪動機、目
    的、手段、參與程度、犯後態度及其等家庭狀況、經濟、智
    識程度等一切情狀，就被告黃彥霖所犯如附表一、二所示10
    罪，各量處如附表一、二「原審判決宣告刑」欄所示之刑；
    被告王紹威部分，量處有期徒刑1年6月，於刑法第339條之4
    第1項加重詐欺取財法定刑為1年以上7年以下有期徒刑，得
    併科1百萬元以下罰金之刑整體觀之，顯已斟酌刑法第57條
    各款事由，並基於刑罰目的性之考量、刑事政策之取向以及
    行為人刑罰感應力之衡量等因素而為刑之量定，且以行為人
    責任為基礎，未逾越法定刑度，亦無違背公平正義之精神，
    量刑堪認適當，客觀上不生量刑明顯失出失入之裁量權濫用
    情形。且就被告黃彥霖所犯10罪所處之刑，定其應執行有期
    徒刑3年，亦已斟酌全案情節，給予被告黃彥霖較大幅度之
    減讓。
㈢、至於被告王紹威上訴理由謂以：有與附表二編號5所載告訴人
    王茂成和解之意願等語。然告訴人王茂成經原審、本院傳喚
    均未到庭，足徵告訴人王茂成無與被告王紹威協商和解事宜
    ，自無僅以被告王紹威有與告訴人和解之意願，即以認被告
    有科處較輕刑度之量刑事由。被告王紹威據此提起上訴，即
    無可採。　
㈣、綜上所述，被告2人上訴仍執前詞，請求再予以從輕量刑，均
    無理由，自應予以駁回。　
四、被告黃彥霖經合法傳喚，無正當理由不到庭，爰不待其陳述
    逕行判決。
五、據上論結，應依刑事訴訟法第368條、第371條，判決如主文
    。
本案經檢察官黃翎樵提起公訴，檢察官鄭玉屏移送併辦，檢察官
羅建勛到庭執行職務。
中　　華　　民　　國　　111 　年　　12　　月　　15　　日
                  刑事第十九庭  審判長法　官  曾淑華
                                      法　官  黃惠敏
                                      法　官  李殷君
以上正本證明與原本無異。
如不服本判決，應於收受送達後20日內向本院提出上訴書狀，其
未敘述上訴之理由者並得於提起上訴後20日內向本院補提理由書
（均須按他造當事人之人數附繕本）「切勿逕送上級法院」。
                                      書記官  周彧亘
中　　華　　民　　國　　111 　年　　12　　月　　15　　日
附表一
編號 告訴人 詐欺經過 領取方式 證據 原審判決宣告刑 1 楊立群 本案詐欺集團成員於民國109 年4 月21日前某時，以通訊軟體LINE聯絡告訴人楊立群，佯稱若需借貸款項，須將帳戶存摺、金融卡寄往審核，致告訴人楊立群陷於錯誤，因而於109 年4 月21日13時30分許，至統一超商晨寶門市將其所申辦之中華郵政帳號000-00000000000000號金融帳戶之存摺、提款卡以包裹方式寄出而為交付。 被告黃彥霖於民國109年4月23日10時8分，於桃園市○○區○○路000號459號1樓之統一超商有家門市領取含有左列告訴人楊立群寄出之存摺、提款卡之包裹。 告訴人楊立群於 警詢之證述（15869偵卷，第64頁至第66頁）、109年4月23日被告黃彥霖領取包裹監視器畫面擷圖（15042偵卷，第29頁至第31頁）109年4月21日楊立群7-ELEVEN寄件收據（15869偵卷第67頁） 黃彥霖犯三人以上共同詐欺取財罪，處有期徒刑壹年貳月。 2 陳峻豪 本案詐欺集團成員於109 年4 月20日某時，以通訊軟體LINE聯絡告訴人陳峻豪，佯稱若需借貸款項，須將帳戶存摺、金融卡寄往審核，致告訴人陳峻豪陷於錯誤，因而於109 年4 月23日3 時22分許，至統一超商天星門市將其所申辦之中國信託銀行帳號000-0000000000000000號金融帳戶之存摺、提款卡寄出而為交付。 被告黃彥霖於109年4月26日23時18分，於桃園市○○區○○路00號之統一超商大權門市領取含有左列告訴人陳峻豪寄出之存摺、提款卡之包裹。 告訴人陳峻豪於 警詢之證述（17750偵卷第17頁至第19頁）、109年4月30日監視器錄影畫面擷圖（15750偵卷第35至第38頁）、陳峻豪之7-ELEVEN交貨便寄件單（15750偵卷第25頁） 黃彥霖犯三人以上共同詐欺取財罪，處有期徒刑壹年貳月。 3 洪詠棠 本案詐欺集團成員於109 年4 月23日某時，以通訊軟體LINE聯絡告訴人洪詠棠，佯稱若需借貸款項，須將帳戶存摺、金融卡寄往審核，致告訴人洪詠棠陷於錯誤，因而於健倫門市將其所申辦之玉山銀行帳號000-0000000000000、中華郵政帳號000-00000000000000、台灣中小企銀000-00000000 、合作金庫000-0000000000000號金融帳戶之存摺、提款卡寄出而為交付。 被告黃彥霖於109年4月26日（起訴書誤載為29日）22時40分，於桃園市○○區○○○路○段000號之統一超商興東門市領取含有左列告訴人洪詠棠寄出存摺、提款卡之包裹。 告訴人洪詠棠於 警詢之證述（17325偵卷第19頁至第27頁、高市警刑大偵3字00000000000卷二第345頁至第352頁）、109年4月26日監視器錄影畫面擷圖（17325偵卷第73頁至第76頁）、109年4月23日洪詠棠之7-ELEVEN交貨便收據及寄件單（17325偵卷 第33頁） 黃彥霖犯三人以上共同詐欺取財罪，處有期徒刑壹年貳月。 
附表二
編號 告訴人/被害人 詐欺經過 匯款時間 匯款金額（新臺幣） 匯入帳戶 證據 原審判決宣告刑 1 廖泰山 本案詐欺集團成員於民國109 年4 月20日10時30分許，佯稱其為廖泰山之親友致電廖泰山，稱急需用錢，並欲向其借款，使廖泰山陷於錯誤而匯出款項。 於民國109 年4 月20日11時36分許。 20萬元 京城商業銀行，帳號000-000000000000，戶名：陳沂妤之金融帳戶（下稱陳沂妤帳戶） 告訴人廖泰山於警詢之證述（18538偵卷第27頁至第30頁）、廖泰山之郵政跨行匯款申請書（18538偵卷第50頁）及陳沂妤、魏兆烜及蔡宛諭帳戶交易明細表（原審訴字卷一第403頁、第409頁及第415頁）  黃彥霖犯三人以上共同詐欺財罪，處有期徒刑壹年陸月。   本案詐欺集團成員於109 年4 月20日14時30分許，佯稱其為廖泰山之親友致電廖泰山，稱急需用錢，並欲向其借款，使廖泰山陷於錯誤而匯出款項。 於109 年4 月20日14時44分許。 28萬元 中華郵政股份有限公司，帳號000-00000000000000，戶名：魏兆烜之金融帳戶（下 稱魏兆烜帳戶 ）     本案詐欺集團成員於109 年4 月21日12時許，佯稱其為廖泰山之親友致電廖泰山，稱急需用錢，並欲向其借款，使廖泰山陷於錯誤而匯出款項。 於109 年4 月21日13時50分許。 12萬元 台新國際商業銀行，帳號000-00000000000000，戶名：蔡宛諭之金融帳戶（下稱蔡宛諭帳戶）   2 張永富 本案詐欺集團成員於109 年4 月21日11時57分，回電給佯稱其為張永富同學之詐騙集團成員，該成員告知急需用錢，並欲向其借款，使張永富陷於錯誤而匯出款項。 於109 年4 月21日12時35分許。 12萬元 中華郵政股份有限公司，帳號000-00000000000000，戶名：蔡坤樹之金融帳戶(下稱蔡坤樹帳戶)  告訴人張永富於警詢之證述（18538偵卷第35頁至第37頁）、張永富之郵政匯款申請書（18538偵卷第59頁 ）及蔡坤樹帳戶交易明細表（原審訴字卷一第413頁） 黃彥霖犯三人以上共同詐欺財罪，處有期徒刑壹年肆月。 3 楊熾輝 本案詐欺集團成員於109 年4 月20日上午某時，佯稱其為外甥彭貴宏致電楊熾輝，稱急需用錢，並欲向其借款，使楊熾輝陷於錯誤而匯出款項。 於109 年4 月21日10時。 15萬元 中華郵政股份有限公司，帳號000-00000000000000，戶名：許芝綺之金融帳戶（下稱許芝琦帳戶） 告訴人楊熾輝於警詢之證述。（18540偵卷第31頁至第37頁）、楊熾輝之合作金庫匯款申請書（見18540偵卷第49頁）及許芝琦帳戶交易明細表（原審訴字卷一第414頁） 黃彥霖犯三人以上共同詐欺財罪，處有期徒刑壹年肆月。   本案詐欺集團成員於109 年4 月20日上午某時，佯稱其為外甥彭貴宏再度致電楊熾輝，稱急需用錢，並欲向其借款，使楊熾暉陷於錯誤而匯出款項。 於109 年4 月21日13時。 5萬元    4 謝財寶 本案詐欺集團成員於109年4月20日10時58分，佯稱其為謝財寶之女兒致電謝財寶，稱急需用錢，並欲向其借款，使謝財寶陷於錯誤而匯出款項。 於109 年4 月21日13時許。 10萬元 中國信託商業銀行，帳號000-000000000000，戶名：張瑋珊之金融帳戶(下稱張瑋珊帳戶) 告訴人謝財寶於警詢之證述（18377偵卷第23頁至第25頁）、匯款收據（18377偵卷第49頁頁）及張瑋珊帳戶交易明細表（原審訴字卷一第434頁） 黃彥霖犯三人以上共同詐欺財罪，處有期徒刑壹年肆月。 5 王茂成 本案詐欺集團成員於109年4月24日10時許，佯稱其為王茂成之友人致電王茂成，稱急需用錢，並欲向其借款，使王茂成陷於錯誤而匯出款項。 於109 年4 月24日11時10分許。 15萬元 中華郵政股份有限公司，帳號000-00000000000000，戶名：楊立群之金融帳戶（下稱楊立群帳戶） 告訴人王茂成於警詢之證述（3406他卷第75頁至第79頁）、王茂成之京城銀行帳戶存摺封面及內頁交易明細（3406他卷第85頁 ）、王茂成之京城銀行匯款單（3406他卷第87頁）及楊立群帳戶之交易明細（原審訴字卷一第113頁至第114頁） 黃彥霖犯三人以上共同詐欺財罪，處有期徒刑壹年肆月。  6 詹良直 本案詐欺集團成員於109 年4 月27日11時33分許，佯稱其為詹良直之姪子致電詹良直，因其朋友急需用錢，請詹良直幫忙匯款，使詹良直陷於錯誤而匯出款項。 於109 年4 月27日12時10分許。 15萬元 中華郵政股份有限公司，帳號000-00000000000000，戶名：洪詠棠之金融帳戶（下稱洪詠棠郵局帳戶） 告訴人詹良直於警詢之證述（17402偵卷第23頁至第25頁）、詹良直之中華郵政匯款單（17402偵卷第31頁）及洪詠棠郵局帳戶之交易明細（17402偵卷第45頁） 黃彥霖犯三人以上共同詐欺財罪，處有期徒刑壹年肆月。 7 王鄭采蓮 詐騙集團成員109 年4 月28日早上某時，佯稱其為王鄭采蓮弟弟啟超，稱急需用錢，並欲向借款，使王鄭采蓮陷於錯誤而請王鄭采蓮之先生王欽木匯出款項。 於109 年4 月28日12時44分許。 15萬5,000元 玉山商業銀行，帳號000-0000000000000，戶名：洪詠棠之金融帳戶（下稱洪詠棠玉山帳戶） 告訴人王鄭采蓮於警詢之證述（20480偵卷第27頁至第30頁）、王鄭采蓮匯款單照片（20480偵卷第35頁）及洪詠棠玉山帳戶之交易明細（原審訴字卷一第438頁）  黃彥霖犯三人以上共同詐欺財罪，處有期徒刑壹年肆月。 
附表三
編號 提領帳戶 領款地點 領款時間 領款金額 證據 1  上開魏兆烜帳戶  桃園市○○區○○路000 號之中壢環北郵局自動櫃員機 109 年4 月20日15時21分許 15萬元 109年4月20日監視器錄影畫面擷圖（18538偵卷第69頁至第77頁）、提領明細表及車手提領影像指認表（黃彥霖）（18538偵卷第25頁）、109年4月20日至21日帳戶提領明細表（18538偵卷第61頁至第63頁）及上開魏兆烜帳戶交易明細表   桃園市○○區○○路00○00號之中壢頂壢郵局自動櫃員機 109 年4 月21日00時8分許 13萬元 109年4月20日監視器錄影畫面擷圖（18538偵卷第71頁）、上開提領明細表及車手提領影像指認表（黃彥霖）、109年4月20日至21日帳戶提領明細表及魏兆烜帳戶交易明細表 2 上開蔡坤樹帳戶 桃園市○○區○○○路0 號 109 年4 月21日13時8分許 12萬元 109年4月21日監視器錄影畫面擷圖（18538偵卷第73頁）、上開提領明細表及車手提領影像指認表（黃彥霖）、109年4月20日至21日帳戶提領明細表及蔡坤樹帳戶交易明細表 3 上開許芝綺帳戶 桃園市○○區○○路00○00號之中壢頂壢郵局自動櫃員機 109 年4 月21日11時47分許 15萬元 109年4月21日監視器錄影畫面擷圖（18540偵卷第55頁至第56頁）、上開許芝綺帳戶交易明細表 4 上開張瑋珊帳戶 桃園市○○區○○○路00號1 樓之統一超商自強一門市自動櫃員機 109 年4 月21日13時45分許 10萬元 109年4月21日監視器錄影畫面擷圖（18377偵卷第35頁）、上開張瑋珊帳戶交易明細表 5 上開楊立群帳戶 桃園市○○區○○路○段000 號之桃園大湳郵局自動櫃員機 109 年4 月24日11時50分許 15萬元 109年4月24日監視器錄影畫面擷圖（15869偵卷第39頁至第42頁）、109年4月24日帳戶提領明細表（15869偵卷第47頁）及上開楊立群帳戶交易明細表 6 上開洪詠棠郵局帳戶 桃園市○○區○○路00號之南龍郵局自動櫃員機 109 年4 月27日12時44分 15萬元 109年4月27日監視器錄影畫面擷圖（17402偵卷第63頁至第65頁）及上開洪詠棠郵局帳戶交易明細表 7 上開洪詠棠玉山帳戶 桃園市○鎮區○○路○段00號之玉山銀行壢新分行自動櫃員機 109 年4 月28日13時47分 15萬元 109年4月24日監視器錄影畫面擷圖（20480偵卷第41頁頁至第42頁）、109年4月28日至30日帳戶提領明細（20480偵卷第39頁）及上開洪詠棠玉山帳戶交易明細表